臺灣士林地方法院刑事判決　　　　　　　　　　　　　　九十年度訴字第三六號
　　公　訴　人　臺灣士林地方法院檢察署檢察官
　　被　　　告　乙○○
　　選任辯護人　王元勳律師
　　　　　　　　王麗仁
　　被　　　告　丙○○○股份有限公司
　　代　表　人　辛○○
右列被告等因違反水土保持法案件，經檢察官提起公訴（八十八年度偵字第七二一九
號），本院判決如左：
    主  文
乙○○共同在私人山坡地內，未經同意擅自從事開發建築用地，致生水土流失，處有
期徒刑柒月，緩刑參年。
丙○○○股份有限公司免訴。
    事  實
一、乙○○係丙○○○股份有限公司（下簡稱國棟公司）管理部主任，明知坐落台北
    縣淡水鎮○○段第九０五—一、九０六—一、九０七—一、九０八—一、九０九
    —一、九一０—一、九一０—三等地號土地，業據行政院於民國六十八年十一月
    二十一日台六十八經字第一一七０一號函核定，並經臺灣省政府六十九年二月六
    日（六九）府農山字第一二０一六六號公告為山坡地保育利用條例所稱之「山坡
    地」；行政院復於八十五年一月十三日台八十五農０一三三五號函核定，屬水土
    保持法第三條第三款所稱之「山坡地」，並經臺灣省政府於八十五年三月六日以
    八五農水第一二三一四號公告在案，如在該山坡地內開挖整地開發建築用地，水
    土保持義務人應先擬具水土保持計畫，送請水土保持主管機關核定，乙○○明知
    上開土地所有權人為國棟公司負責人辛○○即為水土保持義務人，且知上開地號
    毗鄰之同地段第九一一、九六五、九六五—一地號土地非國棟公司或辛○○所有
    ，亦未取得黃許碧瑜、許敏信、許敏欽等土地共有人或現管理使用該土地之戊○○、己○○等人同意其使用開發，竟與辛○○（已另案判決確定）共同基於在上
    開山坡地擅自開發建築用地以興建大樓之犯意聯絡，未擬具水土保持計畫送請主
    管機關核定，即於八十六年四月間由乙○○連繫陪同陞峰工程有限公司（以下簡
    稱陞峰公司）負責人丁○○前往現場了解並告知工作內容，經丁○○勘查後報知
    所需工作時間及承攬報酬後，乙○○即經庚○○核示後，於同年月廿三日代表國
    棟公司與陞峰公司代表人丁○○簽定工程承攬契約，委由陞峰公司承作上開土地
    上拆屋、開挖、整地等開發建築用地工程，而由丁○○於同年五月初起至同年月
    十日止，未設置任何水土保持及坡面保護措施，即以挖土機在上開地號如附圖所
    示之位置及面積開挖、拆屋、整地，並剷除由戊○○、己○○種植於前述地段第
    九一一、九六五、九六五—一地號之綠竹筍、柑橘（毀損部分已撤回告訴，未據
    起訴），致上開地號土地上如附圖所示位置、面積之山坡地，因喪失原有植物覆
    被致表土裸露，土石鬆動、滑落附著無力，地表破壞，並於數月後因溫妮颱風豪
    雨沖蝕裸露坡地地表，土石崩塌滑落，而損害、掩埋戊○○、己○○位於上開九
    一一、九六五、九六五—一地號山坡地上及該地下方之豬舍、駁崁，而生公共危
    險，嗣經戊○○、己○○於同年五月十一日發覺上情。
二、案經臺灣高等法院檢察署發交臺灣士林地方法院檢察署檢察官偵查起訴。
    理  由
壹、有罪部分：
一、訊據被告乙○○固坦承曾打電話予丁○○及至工地現場之事實，惟否認有何違反
    水土保持法犯行，辯稱：伊僅有小學畢業，在國棟公司是擔任總經理司機，雖印
    有管理部主任頭銜之名片，但只是為方便辦事，事實上並未負責上開地段地號土
    地開發案企畫執行，該土地開發企畫案負責人為甲○○，是甲○○要伊打電話給
    廠商，請他們過來用印，並未以管理部主任名義電話聯絡，也向廠商表明自己只
    是司機，並無決定權，相關事項請向主管甲○○聯絡云云，經查：
  (一)前開國棟公司在台北縣淡水鎮○○段九０五等地號土地之拆屋、整地工程，自始
    即由被告乙○○與陞峰公司負責人丁○○接洽聯絡，並陪同丁○○至現場察看及
    告知工作內容，丁○○了解後即向被告報知所需工作時間及報酬，事後被告又以
    電話通知丁○○至公司簽約等情，已據證人丁○○迭於另案辛○○被訴違反山坡
    地保育利用條例案於本院審理時供證「是公司乙○○叫我去的，有簽合約書；是
    到公司去與乙○○簽的；現場是乙○○我去」、「我去公司簽的，寫是一位小姐
    寫的，跟我談的是乙○○；談的是乙○○，現場也是乙○○帶我去的」（見本院
    八十七年度訴字第二五七號案八十七年五月十四日、九月十七日訊問筆錄），嗣
    於台灣高等法院訊問時與乙○○當庭對質仍證稱「乙○○與我訂契約」（見台灣
    高等法院八十八年度上訴字第二一七號案八十八年二月八日訊問筆錄），即在本
    案偵查時仍供證「他說淡水工地，他載我去淡水工地，去看地界，他是打電話叫
    我去的，只表明他是乙○○，沒有說頭銜」、「當時蓋章是小姐蓋的，簽約就是
    蓋章，是乙○○打電話叫我去的」、「和我接洽的是乙○○，去那邊叫我蓋章的
    是秘書小姐」、「價格是我向乙○○講的，當初是乙○○叫我去看的」、「是乙○○帶我去的，只去看過一次」、「乙○○打電話給我，契約、條件、金額、工
    程、日期在之前看工地乙○○就有講到金額，工程十幾萬而已」、「是乙○○打
    電話給我，我去那個公司」（見偵查卷第四十九、八十三、八十八、九十六、一
    三七頁），且證人丁○○於本院訊問時仍結證稱「一開始是乙○○與我連結，到
    公司後被告告訴我何時動工，並要我帶印章去簽合約，我去公司當時有乙○○、
    甲○○及另一小姐在場，合約都已打字打好，我將印章交給小姐蓋好章，並交給
    我簽名，就完成簽約」、「是乙○○，他告訴我淡水那邊有一塊地要整地，問我
    是否有意願，並要我去了解」、「我去看工地時有告訴乙○○價款，後來在契約
    上就寫上去，他在工地時有問我須要多久的時間可拆好」（見本院九十年十一月
    廿二日訊問筆錄），核與甲○○於前述被訴違反山坡地保育利用條例案中供陳並
    未參與上述工程，僅係事後前往現場處理和解事宜，現場監工是乙○○、嚴文杰
    等情相符（見本院八十七年度訴字第二五七號案八十七年八月六日訊問筆錄），
    足證本件代表國棟公司委請丁○○施作整地工程之人確為被告無誤。
  (二)被告雖堅稱在國棟公司僅擔任司機工作，當時係應甲○○要求打電話找丁○○至
    公司簽約，及載其至工地察看，並未負責發包該項工程，即證人即國棟公司負責
    人辛○○、會計黃藝月、秘書趙秋琴、財務部經理楊素琴雖分別供證「係指派甲○○負責該項業務，乙○○僅有小學畢業，根本不會企劃、發包工作」、「乙○○是管理部總務主任也是司機，是甲○○和丁○○洽談合約內容，合約工程細節
    都是甲○○談的」、「我進去時他是管理部主任的頭銜，但他是司機，總經理要
    出去都是他去開車，公司東西壞都他在修理，甲○○發包，請款是誰現已不記得
    」、「乙○○在公司任司機，因要開發淡水一個工地，人手不夠找他支援」，但
    與前述證人丁○○、甲○○供證情形已有不符，且被告乙○○除擔任負責人辛○○司機外，並為管理部主任，有卷附名片可憑，期間被告曾數次參與國棟公司主
    管會議，並在多項國棟公司零用金管理新進人員訓練課程分析、員工教育訓練規
    劃、員工薪資辦法、新進人員輔導考核制度、員工職級制度、廠商請款須知、銷
    售及工務獎金辦法、發包採購作業規則、發包標準作業相關表格、公司部門職責
    書會辦單上均以管理部主管身分參與會簽，有卷附國棟公司八十六年六月二日、
    十二月二十二日主管會議記錄（見前揭台灣高等法院八十八年度上訴字第二一七
    號案卷）及會辦單影本十三紙（見本院八十七年度訴字第二五七號案卷），參以
    證人即國棟公司工地主任曾泰良、嚴文杰分別供證「乙○○天母工地是他發包，
    依我天母工地，我工地簽呈都交乙○○」、「只知董事長很信任他（指被告）」
    （見前揭本院八十七年度訴字第二五七號案八十七年七月廿三日及台灣高等法院
    八十八年度上訴字第二一七號案卷八十八年二月一日訊問筆錄）、楊素琴亦供稱
    「因要開發淡水一工地，人手不夠找他支援，有意讓他轉型，因他表現不錯」（
    見偵查卷第四十九頁），可見被告在國棟公司之身分並非單純駕車載送人員之司
    機，因屬負責人辛○○親信人員，而任管理部主任兼負發包事務，要難以證人等
    均供證被告係擔任司機工作，即認其不可能參與工程事務。
  (三)辛○○雖一再指稱系爭工地之發包處理事宜均交由甲○○負責，但甲○○於前述
    案件已堅決否認參與，並供陳因辛○○要求共同委任同一律師，遭其拒絕而生嫌
    隙（見台灣高等法院八十八年度上訴字第二一七號案八十八年三月八日訊問筆錄
    ），則辛○○所陳是否可採，已非無疑，且辛○○於另案審理時即供陳「我給他
    的職務是兼管理部經理，除人事管理及發包的業務，他三月進來之後，我就把公
    司這職務交由他處理」（本院八十七年度訴字第二五七號案八十七年七月廿三日
    訊問筆錄），足徵甲○○雖係總經理室專員綜理多項業務，但有關公司人事管理
    及發包二項核心事務，辛○○並未交予，核與前述曾泰良供證被告乙○○負責發
    包等情相符，辛○○於本院所供即難採信。
  (四)證人黃藝月、趙秋琴、楊素琴等人於偵查中雖均一致供證系爭工地係甲○○負責
    與陞峰公司合約亦由甲○○負責洽談，被告乙○○僅係負責總務事項之司機云云
    ，惟甲○○於國棟公司任職總經理室專員，固協助辛○○綜理公司事務，但證人
    等所供無非以甲○○在公司職務內容而為供證，究竟與陞峰公司合約內容如何洽
    談訂定﹖自當以實際參與之人所供較為確實，而如前所述，證人丁○○於歷次供
    證均稱事前係乙○○詢問其有無意願承作淡水工地整地工程，並帶同前往現場察
    看，有關實際工作內容、天數及價款，亦僅有乙○○在現場與其洽談，事後即依
    此條件載入契約簽訂，甲○○事前並未就此與其接觸，僅係簽約時在場，則本件
    實際負責委請丁○○前往工地整地施工之人確為被告無疑，縱或有關興建大樓之
    企劃工作係由甲○○負責，但在上揭山坡地開挖整地之開發工程，既由被告實際
    負責處理，自難以其平日非負責工程企劃案推諉責任，證人黃藝月等人供證尚不
    足為被告有利之認定。
  (五)辛○○為公司董事長兼總經理，為系爭土地開發案之實際決策之人，其於前述案
    件審理時雖辯稱僅囑咐公司人員除草，並未到現場亦不知地界，惟被告乙○○已
    供明施工前曾載辛○○至現場察看，且辛○○先前即供承「我買這土地，當時有
    要鑑界與拆屋，也確有改成大樓建造之意思」（見本院八十七年度訴字第二五七
    號案八十七年五月十四日訊問筆錄），足證系爭土地整地工程係建築開發行為之
    前置作業無誤，被告乙○○承其指示負責發包委託承作整地施工，自有犯意聯絡
    及行為分擔。
  (六)前揭土地業據行政院於六十八年十一月二十一日台六十八經字第一一七０一號函
    核定，並經臺灣省政府六十九年二月六日（六九）府農山字第一二０一六六號公
    告為山坡地保育利用條例所稱之「山坡地」：行政院又於八十五年一月十三日台
    八十五農０一三三五號函核定，屬水土保持法第三條第三款所稱之「山坡地」，
    並經臺灣省政府於八十五年三月六日以八五農水第一二三一四號公告在案，有卷
    附之台北縣政府八十七年二月二十六日八七北府農六字第五二二０三號函暨所附
    之行政院八十八年十一月二十一日台八六經字第一七０一號函、八十五年一月十
    三日台八五農一三三五號函及臺灣省政府八十五年三月六日八五府農水字第一二
    三一四號公告影本（見偵查卷九十一至九十七頁）可資佐證，辛○○為系爭海鷗
    段九０五之一地號等七筆土地所有人，亦有土地登記謄本在卷可稽，辛○○亦自
    承未國棟公司擬具水土保持計劃申請許可即擅自施工整地（見台灣士林地方法院
    檢察署八十六年度偵字第九二五三號偵查卷八十二頁），而其餘同段第九一一、
    九六五、九六五─一地號土地為黃許碧瑜、許敏信、許閩欽等人所共有，並授權
    戊○○、己○○使用，國棟公司並未取得同意授權使用該土地等情，亦據被害人
    戊○○、己○○供明無誤，並有卷附土地登記謄本及證明書可證，而施工前既由
    被告陪同至現場勘查，事後在戊○○、己○○所使用之前述土地上開挖面積多達
    七七０點二平方公尺之，足見其明知且擅自逾越地界開挖無誤。
  (七)被告委由丁○○施作開挖如附圖所示之土地位置、面積，業經前述辛○○案之檢
    察官及承審法官分別履勘現場，並命地政人員測量面積，有勘驗筆錄及臺北縣淡
    水地政事務所函附之複丈成果圖多份可憑。又丁○○開挖後，至五月十日止，除
    拆屋、整地外，並剷除戊○○、己○○種植於九一一、九六五—一九六五、九六
    五—一地號上之大部分綠竹筍、柑橘，終致上開地號如附圖所示位置、面積之山
    坡地，失其原有草木等植物覆被而表土裸露，土石裸露，土石鬆動、滑落附著無
    力，地表破壞；同年數月後溫妮颱風豪雨沖蝕裸露鬆動、滑落附著無力，地表破
    壞；土石崩塌滑落，並損害、掩埋戊○○、己○○位於上開土地及下方之豬舍、
    駁崁，而生公共危險等情，亦經被害人戊○○、己○○指述甚詳，核與證人即台
    北縣政府農業局職員蔡瑞格供證該處已有水土保持法施行細則第三十五條第一項
    第二款破化地表、第四款土質流失之情形相符（見本院八十七年度訴字第二五七
    號案八十七年六月廿三日訊問筆錄），即台北縣政府亦函覆「本案應已構成前述
    第二款：『破壞地表或水源涵養』之規定」，有台北縣政府八十八年四月二十日
    八八北府農六字第九一五七二號函一紙及現場照片十六張在卷可參，被告等開發
    行為確已致生水土流失。綜上，本件事證已臻明確，被告乙○○犯行洵堪認定，
    應依法論科。
二、核被告所為：
  (一)前揭台北縣淡水鎮○○段九０五之一地號等七筆土地，係經行政院核定由前台灣
    省政府公告之山坡地，在該山坡地上從事同法第八條第五款之開發建築用地，依
    同法第十三條第一項規定，其水土保持義務人應先擬具水土保持計劃送請主管機
    關核定，被告乙○○與水土保持義務人辛○○共同基於犯意聯絡與行為分擔，計
    畫於該土地上開發建築用地，竟未事先擬具水土保持計畫送請主管機關核定，即
    擅自委由陞峰公司開挖整地，致生水土流失，被告係違反水土保持法第十三條第
    一項、第三十三條第一項第二款規定，應依同法第三十三條第三項前論處。
  (二)又被告未經土地所有權人及使用權人之同意，即擅自於前揭海鷗段第九一一、九
    六五、九六五─一地號山坡地上開發建築用地，致生水土流失，係犯水土保持法
    第三十二條第一項前段在私人山坡地上未經同意擅自開發建築用地，致生水土流
    失罪。
  (三)按前述水土保持法第三十二條第一項前段及同法第三十三條第三項前段之罪，雖
    法定刑度相同，且立法本旨均為保育水土資源，涵養水源，減免災害等，而以自
    然資源生活環境為保護法益，然三十二條第一項除保護社會法益外，尚兼及他人
    山坡地不受任意侵害佔用之個人法益，故被告開發行為觸犯此二罪名，即屬想像
    競合犯，應從一情節較重之水土保持法第三十二條第一項前段之罪處斷。又被告
    利用不知情之丁○○犯上開兩罪名，為間接正犯。又被告乙○○與辛○○共同犯
    罪，彼此間有犯意聯絡及行為分擔，均為共同正犯。
  (四)爰審酌被告開挖目的在從事經濟開發，但忽視水土保持之重要性及必要性，對可
    能造成水土流失毫無評估、預防，最終確實造成水土流失之損害，但開挖面積、
    時間、危害尚非鉅大，犯後推諉責任態度不佳，及犯後已與被害人戊○○、己○○達成和解，賠償損害，且被害人土地業已復耕，現場亦植生草木被覆，已無公
    共危險及水土流失情形，亦據被害人及證人蔡瑞格證述，及被告乙○○僅係受僱
    人等一切情狀，量處被告乙○○如主文第一項所示之刑。
  (五)末查，被告乙○○未曾受有期徒刑以上刑之宣告，有臺灣高等法院檢察署刑事紀
    錄簡覆表附卷可稽，本件係受僱從事工作，因一時失慮致罹刑典，造成之公共危
    險及實際損害尚非鉅大，受害土地現已植被完成，已無公共危險及水土流失，並
    賠償被害人損失，堪信經此偵、審教訓，當知警惕而無再犯之虞，本院因認前開
    就被告乙○○所宣告之刑以暫不執行為適當，並予宣告緩刑三年，用啟自新。
  (六)再按水土保持法第三十二條第五項規定，犯水土保持法第三十二條之罪者，其所
    使用之機具沒收之；次按刑法第十一條規定，本法總則於其他法令有刑罰之規定
    者，亦適用之；又依同法第三十八條第三項之規定，供犯罪所用、預備之物及因
    犯罪所得之物，除有特別規定外，以屬於犯人者為限始得沒收。查本件扣案之挖
    土機並非屬違禁物，亦非本案被告或共犯庚○○、甲○○所有，自無從予以宣告
    沒收。
貳、免訴部分：
一、公訴意旨略以：被告丙○○○股份有限公司（負責人辛○○），其僱用之辛○○
    、乙○○在經行政院核定公告為山坡地保育區之台北縣淡水鎮○○段庚○○所有
    之九０五—一、九０六—一、九０七—一、九０八—一、九０九—一、九一０—
    一、九一０—三等地號土地上開發建築用地興建大樓，且為便利上開工程開發，
    明知緊鄰為黃許碧瑜、許敏信、許敏欽等廿二人所共有，而由戊○○、己○○二
    人使用之同段九一一、九六五、九六五—一地號土地非其所有，並未徵得所有權
    人黃許碧瑜、許敏信、許敏欽等廿二人或使用權人戊○○、己○○之同意，且未
    先擬具水土保持計畫送請主管機關核定，即於民國八十六年四月廿三日，由乙○○代表公司與不知情之陞峰工程有限公司負責人丁○○締定工程承攬契約，由該
    公司承攬上開地段之拆屋、開挖、整地工程。丁○○旋於同年五月初某日起，以
    挖土機，擅自在前開地號土地上大肆開挖整地，開發建築用地。迄同年五月十日
    止，已將前開山坡地整為光禿平地，並將戊○○、己○○種植於九一一、九六五
    、九六五—一地號上之大部分綠竹筍、柑橘等剷除（毀損部分業據撤回告訴），
    其開挖之土地地號、位置及面積均詳如附圖所示。開挖時因未設置任何水土保持
    、坡面保護措施，致該整平部分之山坡地，失去原有草木等植物覆被，因表土裸
    露，土石鬆動滑落附著無力，破壞地表，遇雨沖刷易使雨水直接沖蝕裸露之坡地
    表土，令雨水夾雜土石崩塌滑落而致生水土流失。又上開山坡地附近有民房、工
    廠，易因土石沖刷而受損害，有影響安全之虞，數月後因溫妮颱風來襲所帶來之
    強風豪雨沖刷，致使戊○○、己○○位於上開九一一、九六五、九六五—一地號
    山坡地上及該地下方之豬舍、駁崁遭掩蓋、損壞，而生公共危險。一）因認被告
    丙○○○股份有限公司違反水土保持法第三十二條第一項規定，應依同法第三十
    四條規定論處云云。
二、按案件時效已完成者，應諭知免訴之判決，刑事訴訟法第三百零二條第二款定有
    明文。又刑法第八十條第一項第五款規定，處拘役或罰金刑者之追訴權時效為一
    年。
三、查被告丙○○○股份有限公司被訴該公司之受僱人因執行職務，於八十六年五月
    初，委託陞峰工程有限公司拆屋、開挖整地，至同年五月十日將前開山坡地整為
    光禿平地，致生水地流失，應依水土保持法第三十四條規定，就法人部分即被告
    丙○○○股份有限公司科以罰金刑，則依刑法第八十條第一項第五款規定，其追
    訴權時效為一年。惟本件被告國棟公司部分，係於八十八年七月九日始由台灣高
    等法院檢察署發交台灣士林地方法院檢察署偵查，經台灣士林地方法院檢察署於
    同年月十二日收文後，在同年月十五日分八十八年度偵字第七二一九號偵查，有
    偵查卷所附資料可憑，是本案於檢察官開始偵查時，距離被告犯罪成立時早逾一
    年之追訴期間，是被告丙○○○股份有限公司部分之追訴權之時效業已完成，依
    照前開說明，應為免訴之諭知。
據上論斷，應依刑事訴訟法第二百九十九條第一項前段、第三百零二條第二款、水土
保持法第三十二條第一項、第三十三條第三項、刑法第十一條前段、第二十八條、第
五十五條、第七十四條第一款，判決如主文。
本案經檢察官譚德周到庭執行職務。
中      華      民      國      九十一      年     五     月    十四    日
                                臺灣士林地方法院刑事第一庭
                                    法  官  詹  朝  傑
右正本證明與原本無異。
如不服本判決，應於判決送達後十日內，向本院提出上訴狀。
                                    書記官  陳  雅  加
中      華      民      國      九十一      年      五    月    二十    日
附表：
